【裁判字號】    99,保險,27
【裁判日期】    991130
【裁判案由】    給付保險金
【裁判全文】
臺灣高雄地方法院民事判決              99年度保險字第27號
原      告  莊芝茜
            潘彥忠
            潘育慶
            潘世貴
共      同  高宏文律師
訴訟代理人
被      告  新光人壽保險股份有限公司
法定代理人  吳東進
訴訟代理人  林材勇
            王可文
上列當事人間給付保險金事件，經本院於民國99年11月10日言詞
辯論終結，判決如下：
    主      文
原告之訴及假執行之聲請均駁回。
訴訟費用由原告負擔。
    事實及理由
一、原告主張：訴外人潘信寅於民國98年4 月6 日，以自己為要
    保人及被保險人，向被告投保新光人壽健康久久終身醫療健
    康保險（保單號碼：0000000000）、新光人壽長福終身壽險
    （保單號碼：0000000000）及意外保險附約（下稱系爭保險
    契約），約定意外住院每日保險金新臺幣（下同）1,000 元
    、意外身故保險理賠金500,000 元。又潘信寅前於承保期間
    之98年5 月間，因意外摔倒受傷，並於傷後仍繼續於污水中
    工作導致左足受傷，復於同年6 月15日惡化為左足壞死性筋
    膜炎而至高雄市立小港醫院（下稱小港醫院）就醫，嗣於同
    年7 月10日因左足壞死性筋膜炎而接受該院左足截肢手術，
    其後雖轉至內科病房治療，惟仍於同年7 月26日病情惡化而
    於8 月13日死亡，而潘信寅既係因摔倒致受皮外傷，其後並
    造成左足壞死性筋膜炎導致死亡，則其所受皮外傷顯係死亡
    之重要主力近因，依主力近因原則及重要之最近因果關係判
    斷，其所受之意外傷害自屬系爭保險契約所稱之意外傷害事
    故而致身故；是被告承保之事故既已發生，而原告莊芝茜為
    系爭保險契約意外身故保險理賠金之受益人及潘信寅之繼承
    人，其餘原告亦為潘信寅之繼承人，自得依系爭保險契約向
    被告請求給付保險金，然被告僅願給付身故保險金、手術保
    險金、疾病住院保險金、遲延利息及未到期保費計273,734
    元，惟拒絕給付意外住院保險金50,000元及意外身故保險金
    500,000 元，而除原告莊芝茜為意外身故保險契約之給付受
    益人應由原告莊芝茜領取該保險金外，就意外住院保險金則
    應由原告共同繼承方式並均分保險金，為此，爰依保險契約
    法律關係提起本訴，並聲明：(一)被告應給付原告莊芝茜512,
    500 元、原告潘彥忠12,500元、原告潘育慶12,500 元 、原
    告潘世貴12,500元，及均自起訴狀繕本送達翌日起至清償日
    止，按週年利率10% 計算之利息。(二)願供擔保，請准宣告假
    執行。
二、被告則以：潘信寅係於98年4 月6 日以自己為要保人及被保
    險人向被告投保系爭保險契約，又潘信寅於98年8 月13日身
    故，被告乃依約給付原告「新光人壽健康久久終身醫療健康
    保險」身故保險金84,250元、「新光人壽長福終身壽險」及
    附約保險金176,356 元，共計260,606 元。另依系爭保單條
    款新光人壽平安意外傷害保險附約條款第3 條第1 款約定，
    須被保險人於本附約有效期日內，因遭受意外傷害事故，致
    其身體蒙受傷害而致殘廢或死亡時，被告始負給付保險金之
    責，而所謂「意外傷害事故」則係指非由疾病引起之外來突
    發事故而言，即以被保險人遭受疾病以外之外來突發事故，
    並以該外來傷害事故為直接且單獨原因所引起之死亡為限，
    被告始負有給付意外事故死亡保險金之義務，如係由疾病引
    起死亡者，保險人即不負給付保險金之義務。而潘信寅係因
    敗血症導致休克而死，小港醫院出具之死亡證明書上記載死
    亡種類為「病死或自然死亡」，該院出具之診斷證明書記載
    病名：1.左足壞死性筋膜炎、2.呼吸衰竭、3.敗血性休克、
    4.急性腎衰竭…9.肝硬化。又敗血症是指微生物或其毒素侵
    入血液循環所造成的臨床症候群，年老病人及肝膽道疾病者
    ，都有這種傾向；另潘信寅患有左足壞死性筋膜炎，此病症
    為侵入性軟組織感染，是潘信寅顯係因「敗血症」、「壞死
    性筋膜炎」等病菌感染之疾病導致死亡，其身故原因自不符
    意外傷害事故要件，被告並無給付意外身故保險金之責等語
    資為抗辯，並聲明：(一)駁回原告之訴。(二)如受不利判決，願
    供擔保請准宣告免為假執行。
三、兩造不爭執事項：
  (一)原告為潘信寅之被繼承人，潘信寅以自己為要保人及被保險
    人，向被告投保「新光人壽健康久久終身醫療健康保險」保
    險金額；500 元（保單號碼：0000000000）、「新光人壽長
    福終身壽險」保險金額10萬元並附加「安心住院保險附約」
    HS-10 、「平安意外傷害保險附約」保險金額50萬元、「意
    外傷害醫療保險附約」3 萬元、「綜合保障附約」保險金額
    30萬元（保單號碼：0000000000）。
  (二)被保險人潘信寅於被告承保期間，曾於98年5 月間因工作受
    傷，於同年6 月15日因左足壞死性筋膜炎至高雄市立小港醫
    院就醫住院治療，於同年7 月26日因病情惡化，於98年8 月
    13日死亡。
  (三)原告依系爭保險契約向被告請求給付保險金，被告依約給付
    原告「新光人壽健康久久終身醫療健康保險」身故保險金84
    ,250元、「新光人壽長福終身壽險」及附約保險金176,356
    元（計260,606 元）、遲延利息及未到期保費等費用共計27
    3,734 元，惟拒絕給付意外住院保險金50,000元及意外身故
    保險金500,000 元。
  (四)如原告之主張有理由，被告對原告係系爭保險金之請求權人
    及請求之數額不爭執。
四、本院就兩造爭點所為之判斷：
    原告主張被保險人潘信寅前於98年5 月間因意外摔傷，傷後
    復於污水中工作，造成左足壞死性筋膜炎而致死亡，則被告
    承保之意外傷害事故已發生，而原告為潘信寅投保系爭保險
    契約之受益人，自得訴請被告給付所拒付之意外住院保險金
    50,000元及意外身故保險金500,000 元等語，惟被告則以前
    揭情詞置辯，是本件爭點即為潘信寅之死亡原因，是否符合
    系爭保險契約所定意外傷害事故之保險理賠要件？原告請求
    被告給付保險金及利息有無理由？茲論述如下：
  (一)按當事人主張有利於己之事實者，就其事實有舉證之責任，
    民事訴訟法第277 條前段定有明文。而保險人對於由不可預
    料或不可抗力之事故所致之損害，負損害賠償責任，但保險
    契約內容有明文限制者，不在此限；保險人對於由要保人或
    被保險人之過失所致之損害，負賠償責任，但出於要保人或
    被保險人之故意者，不在此限；傷害保險人於被保險人遭受
    意外傷害及其所致殘廢或死亡時，負給付保險金額之責，保
    險法第29條、第131 條第1 項亦分別定有明文。是傷害保險
    所定保險事故之發生，除因要保人或被保險人之故意或犯罪
    行為所致，或保險契約有明文限制者外，縱保險事故之發生
    係因要保人或被保險人之重大過失所致，保險人亦應負給付
    保險金之義務。又依系爭保險單條款，保險事故之發生，為
    有利於原告之事實，按舉證責任分配原則，自應先由原告就
    被保險人於保險期間內，因「意外事故致死亡」之事實負舉
    證責任後，被告如主張有免責事由，始由被告負舉證證明免
    責事實存在之責任，乃屬當然之解釋。而人之傷亡有出於內
    在原因，亦有出於外在原因，內在原因係指器官老化衰竭、
    罹患疾病及細菌感染等身體內部因素所致之傷害或死亡而言
    ，外在原因（外來事故）係指內在原因以外之一切事故而言
    ，其事故之發生為外來、偶然性，而不可預見之傷亡，且除
    保險契約另有特約不保之事項外，均屬意外傷害保險所承保
    之範圍。故凡事故不屬內在原因者，除非保險契約特予除外
    ，否則均應認屬意外保險承保之範圍。再按系爭保險契約之
    系爭意外傷害保險條款第3 條規定，就本件保險事故所指意
    外傷害事故，係指非由疾病引起之外來突發事故之規定，益
    徵所謂「外來突發事故」之「外來」，乃限定傷害之原因出
    自外來而非內在，「突發」乃指傷害之發生非已預期，其目
    的即在排除人體內發病症所致之結果。是被保險人之死亡非
    屬身體器官老化、疾病或細菌感染等內在原因所致者，即屬
    意外傷害保險所指之意外，應認保險事故已發生。倘被保險
    人之死亡，係因身體內在疾病所引起，即非意外傷害保險所
    承保之範圍。且意外傷害與死亡間，須有相當因果關係，而
    所謂相當因果關係，係以行為人之行為所造成的客觀存在事
    實為觀察，依吾人智識經驗判斷，通常均有發生同樣損害結
    果之可能者，該行為人之行為，即與損害間有因果關係。準
    此，倘被害人之身體狀況，加上外來之加害行為，在通常情
    況下即會發生該當結果時，方得認為加害行為與損害間有相
    當因果關係存在。
  (二)本件被保險人潘信寅係因感染左足壞死性筋膜炎疾病及敗血
    症等病症而死亡，難認係因意外傷害所致，不符系爭保險契
    約所定意外傷害事故之保險理賠要件，茲析述理由如下：
  1.原告固主張潘信寅於98年5 日因摔傷跌倒致受皮外傷而曾前
    往醫院治療，嗣又於污水中工作而造成壞死性筋膜炎而前往
    小港醫院住院治療，嗣因傷口惡化而導致死亡云云，並提出
    小港醫院診斷證明書、安泰醫院診斷證明書為證，惟依安泰
    醫院診斷證明書所載，潘信寅係於98年5 月15日因雙膝疼痛
    、左膝及下肢扭傷而就醫，並無記載其當時有因跌倒而受有
    皮外傷或挫傷等傷勢，則其於98年5 月間之意外傷害是否確
    會導致左足壞死性筋膜炎已非無疑。又潘信寅固於98年6 月
    15日因左足壞死性筋膜炎而前往小港醫院住院治療，惟其於
    該院歷經近2 個月之治療後，因病情惡化而死亡，而依該院
    所開立之上開診斷證明書記載之病名為1.左足壞死性筋膜炎
    、2.呼吸衰竭、3.敗血性休克、4.急性腎衰竭、5.腹膜炎、
    6.肺炎、7.泌尿道感染、8.胃潰瘍9.肝硬化，並因病情惡化
    而死亡等語，該院開立之死亡證明書記載死亡種類為「病死
    或自然死亡」，直接引起死亡原因為：甲、休克。先行原因
    ：乙、敗血症，有卷附死亡證明書可憑（見本院卷第41頁）
    ，足見造成被保險人潘信寅之死亡原因，係因感染敗血症、
    敗血性休克、壞死性筋膜炎等疾病造成，尚難認為係因潘信
    寅之跌倒致皮外傷或因皮外傷而仍在污水中工作時致造成死
    亡原因。又縱認敗血症或左足壞死性筋膜炎之病菌為潛藏在
    潘信寅身體內在之病菌，而此病菌係因其於98年5 月間有發
    生跌倒致皮外傷事故而引發，惟被保險人死亡之原因仍係因
    上開潛藏於體內之病菌引發之疾病所造成，此與意外傷害保
    險契約之意外傷害事故，係指非因疾病引起之外來突發事故
    ，即具備來自自身以外之外來（非內在）及突發（非已預期
    ）等，顯不相符。遑論原告提出之安泰醫院診斷證明書所載
    之病名並無原告主張潘信寅曾因左足皮外傷而就醫之情，則
    原告主張係因皮外傷而致左足壞死性筋膜炎並致死亡，實難
    採信。
  2.又本院就小港醫院於上開死亡證明書載明潘信寅死亡種類為
    「病死或自然死亡」之判斷依據為何因存有疑義，前依職權
    函請該院說明，小港醫院乃於99年11月3 日以高醫港祕字第
    0990001781號函復：潘信寅依病歷記載，病患表示曾於髒水
    內工作，並有外傷史，於急診就診時，無明顯傷口，但仍有
    可能因外傷而造成感染致壞死性筋膜炎。另外，當感染情形
    嚴重時會造成敗血症。病患在外科加護病房期間，經筋膜切
    開術後，仍血壓不穩…故轉至內科加護病房繼續治療，…，
    於98年6 月29日接受氣切手後，因病況穩定轉至病房，於97
    年7 月10日接受左腳截肢手術，術後狀況不穩轉至加護病房
    繼續治療，於7 月25日因狀況穩定又轉至病房，7 月26日因
    腹痛併發休克、臟器破裂，此次狀況不佳併發敗血症、急性
    腎衰竭併血液透析，於8 月13日病逝醫院。此病患為肝硬化
    病人，是壞死性筋膜炎好發族群，通常由直接外傷或生食造
    成，因於院內無法清楚判斷是否左腳即為外傷處（病患描述
    ），或是因為感染症造成敗血性栓塞，導致左腳壞死不清楚
    ，…，所為敗血症代表是疑似或確認有細菌感染的統稱，且
    壞死性筋膜炎的死亡率極高，儘管此病患狀況有回復，但於
    後續的開刀、出血、感染及腸子破裂導致死亡等語（見本院
    卷第176 頁、第177 頁）。是依該院上開記載，足認潘信寅
    於98年6 月15日前往小港醫院急診就診時，尚無明顯傷口，
    又潘信寅為肝硬化病患，係屬壞死性筋膜炎好發族群，該院
    並無法判斷潘信寅係因左腳外傷或生食或其他原因造成左足
    壞死性筋膜炎，是難認潘信寅確有因外傷而造成左足壞死性
    筋膜炎；且潘信寅固因左足壞死性筋膜炎就診，惟其於手術
    後狀況已有回復，然其仍因於後續之開刀、出血、感染及腸
    子破裂而導致死亡，故該院應係基於此原因而於死亡證明書
    載明死亡種類為「病死或自然死亡」，並載明係休克（因腹
    痛併發休克）、敗血症所致。基此足見潘信寅係因後續之開
    刀、出血及身體之病菌感染，並因體內之肝硬化及感染敗血
    症、腹膜炎、左足壞死性筋膜炎等疾病致死，並非因外來事
    故所致，難認係屬意外事故。又縱認潘信寅曾因皮外傷而引
    發或造成左足壞死性筋膜炎，惟此仍屬細菌感染之範疇，被
    保險人係因病菌感染而死亡，並非因此外傷意外事故導致其
    死亡之結果，亦難認原告主張被保險人潘信寅之所受皮外傷
    係死亡結果之主力近因；遑論原告提出之安泰醫院診斷證明
    書所載之病名並無原告主張潘信寅曾因左足皮外傷而就醫之
    情已如前述，是被告抗辯潘信寅並非意外事故身故自非無據
    。則原告就其主張潘信寅係因意外傷害而死亡，其舉證責任
    既有未盡，亦難認潘信寅於98年5 月間之受傷與死亡結果具
    有相當因果關係，則原告據此請求被告給付意外身故保險金
    及意外住院保險金，顯屬無據，不應准許。
五、綜上所述，原告雖主張潘信寅係因於98年5 月間因摔倒致皮
    外傷之意外，致造成左足壞死性筋膜炎，並進而導致死亡，
    係屬保險契約所約定之意外死亡一情，惟其所舉證據尚不足
    以證明所述屬實，而被告抗辯潘信寅係因本身身體疾病及感
    染敗血症等病症引起，既非無據，則原告本於系爭保險契約
    之法律關係，請求被告給付如訴之聲明所示之保險金額及按
    週年利率10% 計算之利息為無理由，不應准許。又其訴既已
    駁回，其假執行之聲請，自失所附麗，併駁回之。
六、本件事證已臻明確，兩造其餘攻擊防禦方法或舉證，經審酌
    後，認與判決結果不生影響，爰不逐一論列，併此敘明。
七、據上論結，原告之訴為無理由，依民事訴訟法第78條，判決
    如主文。
中    華    民    國    99    年    11    月    30    日
                  民事第四庭  法  官  楊淑珍
正本係照原本作成。
如不服本判決，應於送達後20日內，向本院提出上訴狀並表明上
訴理由，如於本判決宣示後送達前提起上訴者，應於判決送達後
10日內補提上訴理由書（須附繕本）。如委任律師提起上訴者，
應一併繳納上訴審裁判費。
中    華    民    國    99    年    11    月    30    日
                              書記官  吳良美

司法院資訊處製作；財團法人民間司法改革基金會備份。
